ACORDAO-COMPLETO-2383059

ACÓRDÃO 2645/2019 ATA 42/2019 - PLENÁRIO

VISTOS, relatados e discutidos estes autos de Solicitação do Congresso Nacional, de autoria do Deputado Márcio Labre, encaminhada pela Mesa Diretora da Câmara dos Deputados, nos termos do inciso VII do art. 71 da Constituição Federal, em 07/10/2019, solicitando ao Presidente desta casa que informe “com a urgência que o caso impõe, em que base e fundamento legal o ministro Bruno Dantas ancora a decisão proferida de exigir informações do ministro da Economia, Paulo Guedes e do presidente do Conselho de Controle de Atividades Financeiras (COAF) , Roberto Leonel de Oliveira”;
ACORDAM os Ministros do Tribunal de Contas da União, reunidos em sessão Plenária Extraordinária, diante das razões expostas pelo Relator, em: 
9.1. conhecer da presente Solicitação do Congresso Nacional, por estarem preenchidos os requisitos de admissibilidade previstos nos artigos 232, inciso II, do Regimento Interno do TCU c/c os artigos 3º, inciso II, e 4º, inciso I, alínea “a”, da Resolução  TCU 215/2008;
9.2. encaminhar cópia da instrução da peça 7 à Mesa Diretora da Câmara dos Deputados e considerar a presente solicitação integralmente antendida;
9.3. esclarecer ao solicitante que o juízo sobre a competência do Tribunal de Contas da União, no caso, é ainda preliminar, vez que o juízo definitivo será realizado somente no exame de mérito da matéria;
9.4. dar ciência desta deliberação ao Deputado Márcio Labre;
9.5. arquivar o presente processo com fulcro no art. 169, inciso V, do Regimento Interno do TCU.

Solicitação do Congresso Nacional em que se requer a base e o fundamento legal de determinação que exige informações sobre a existência de investigação sobre o jornalista Glenn Greeenwald no âmbito do Conselho de Atividades Financeiras.

Conselho de Controle de Atividades Financeiras (Coaf); Ministério da Economia (ME).

3. Interessados/Responsáveis: não há.

13.1. Ministros presentes: Ana Arraes (na Presidência), Walton Alencar Rodrigues, Benjamin Zymler, Raimundo Carreiro, Bruno Dantas (Relator) e Vital do Rêgo.
13.2. Ministro-Substituto convocado: Augusto Sherman Cavalcanti.
13.3. Ministros-Substitutos presentes: Marcos Bemquerer Costa, André Luís de Carvalho e Weder de Oliveira.

BRUNO DANTAS

Por registrar as principais ocorrências no andamento do processo até o momento, resumindo os fundamentos das peças acostadas aos autos, adoto como relatório, com os ajustes necessários, a instrução da secretaria responsável pela análise da demanda (peça 7) , que contou com a anuência do corpo diretivo da unidade (peça 8) :
“Trata-se de Solicitação de Informação ao TCU (SIT) 8 de 2019, de autoria do Deputado Márcio Labre, encaminhada pela Mesa Diretora da Câmara dos Deputados, nos termos do inciso VII do art. 71 da Constituição Federal, em 07/10/2019 (peça 1) .
2. A solicitação, dirigida ao Presidente do TCU, Ministro José Múcio Monteiro, versa sobre ‘a determinação de prazo de 24 horas para que o ministro da Economia, Paulo Guedes, e o presidente do Conselho de Controle de Atividades Financeiras (Coaf) , Roberto Leonel de Oliveira, informem se o jornalista Glenn Greeenwald foi ou é investigado pelo Conselho de Atividades Financeiras’.
3. Em sua justificação, o requerente afirma não se encontrar, dentre o rol de competências do Tribunal de Contas da União previstas no texto constitucional, o controle prévio ou concomitante de atividades ordinárias da Administração Pública Federal, cabendo-lhe, em vez disso, o controle do cumprimento orçamentário segundo o princípio da economicidade, juízo esse que não se exerce ao mesmo tempo em que o gestor público pratica o ato administrativo.
4. Afirma ainda que, ‘em regra, a atividade jurisdicional do TCU é posterior, ressalvadas pontuais exceções, como a submissão de editais de licitação previamente à sua publicação, mas jamais o controle especifico de todo e qualquer ato da Administração Pública Federal. Da mesma forma, medidas cautelares do TCU são admitidas no estreito limite da necessidade de garantia do resultado útil de sua jurisdição. No caso, nenhum desses pressupostos está presente, de modo que a atuação monocrática da Corte de Contas exorbita de suas competências e ultrapassa o limite razoável do controle que o Tribunal exerce sobre a Administração Pública Federal, tornando-se verdadeira espada de Dâmocles a pairar sobre o gestor público. ‘
5. No mérito, entende que a medida revela ‘atuação assoberbada e substitutiva da vontade dos órgãos da Administração Pública, impedindo-os de cumprir seu mister, cumpridos, decerto, os requisitos de motivação adequada e suficiente dos atos administrativos’, concluindo que não seria função do TCU ‘investigar supostos riscos institucionais e supostas violações a direitos fundamentais, ressaltando que a função jurisdicional não é plena, mas limitada ao controle de economicidade, e que o Tribunal não pode se substituir ao Poder Judiciário. ‘
6. Solicita, por fim, que seja oficiado o presidente do TCU para que ‘informe a este Poder Legislativo, com a urgência que o caso impõe, em que base e fundamento legal o ministro Bruno Dantas ancora a decisão proferida de exigir informações do ministro da Economia, Paulo Guedes e do presidente do Conselho de Controle de Atividades Financeiras (COAF) , Roberto Leonel de Oliveira. ‘
ANÁLISE
7. Primeiramente, entende-se relevante esclarecer ao Exmo. Deputado Márcio Labre que não há vedação constitucional, legal ou infralegal para a atuação concomitante do TCU. Ao contrário: ao dotar o controle externo da competência de ‘representar ao Poder competente sobre irregularidades ou abusos apurados’, prevista no inciso XI de seu art. 71, a Constituição Federal insere inequivocamente o controle concomitante como atribuição legítima do TCU.
8. Assim, mesmo sendo a atividade jurisdicional do TCU, em regra, de fato posterior, como afirma com propriedade o requerente, há que se considerar que, juntamente com as exceções pontuais por ele mesmo expostas - como a análise de editais de licitação e a adoção de medidas cautelares - também se insere o poder de representar, uma vez apurada a existência de indícios de irregularidades e abusos em atos praticados por gestores públicos.
9. Aplicado o permissivo legal ao caso concreto de que trata a solicitação, depreende-se que tal competência fora atraída face a indícios, colhidos em notícias jornalísticas, de que servidores do COAF teriam incorrido ‘em flagrante desvio de finalidade pública, utilizando-se indevidamente de recursos e ferramentas de trabalho e produção e tratamento de informações com evidente dispêndio indevido e injustificado de expressivos recursos públicos, situação a demandar notoriamente a atuação do órgão de controle externo, no intuito de apurar eventual prejuízo ao erário (art. 50 , inciso II, da Lei 8.443/1992) , ato praticado com grave infração à norma legal ou ato de gestão ilegítimo de que resulte injustificado dano ao Erário (art. 58, incisos II e III da Lei 8.443/1992) ’.
10. Também a competência de ‘julgar as contas dos administradores e responsáveis por dinheiros, bens e valores públicos da administração direta e indireta’, de que tratam o art. 71, inciso II da Constituição Federal e o art. 1º, inciso I, da Lei 8443/1992, há de se vincular aos supostos atos irregulares praticados com desvio de finalidade, na medida em que seus efeitos impactem o julgamento da regularidade das contas do Ministério da Economia, notadamente por comprometerem a boa gestão dos recursos públicos destinados à realização da estrita missão institucional afeta à atividade do COAF.
11. Procedimentalmente, a atuação do Ministério Público junto ao TCU viu-se amparada pelo art. 81, inciso I, da lei 8.443/1992, e nos artigos 237, inciso VII, e 276, caput, do Regimento Interno do TCU, enquanto que o despacho do Relator fundamentou-se nos artigos 157, caput, e 276, § 2ª, do Regimento Interno do TCU.
12. Por fim, vale registrar que o Plano Estratégico 2015-2021 do Tribunal de Contas da União reflete com acurácia a relevância com que se reveste a celeridade na atuação do TCU, ao eleger como um de seus objetivos estratégicos o de ‘condenar efetiva e tempestivamente os responsáveis por irregularidades e desvios’. Na publicação que o apresenta (peça 5, fl. 36) , a explanação do objetivo destaca que ‘também deve-se assegurar que as sanções aplicadas sejam contemporâneas às irregularidades detectadas’ (grifo nosso) , e acrescenta:
‘Ainda, o TCU deve responder de forma célere, tempestiva e completa às demandas que lhe são apresentadas. Atuar de forma preventiva e simultânea visando à redução do tempo de apreciação de processos é condição essencial para assegurar a efetividade do controle e melhorar e a imagem do Tribunal perante a sociedade e o Congresso Nacional’
CONCLUSÃO
13. Diante do exposto, conclui-se que os dispositivos legais e constitucionais abaixo transcritos fundamentam a atuação do Tribunal no caso em questão, e com isso respondem à presente Solicitação do Congresso Nacional:
a) Constituição Federal, art. 71, incisos II e XI:
‘Art. 71. O controle externo, a cargo do Congresso Nacional, será exercido com o auxílio do Tribunal de Contas da União, ao qual compete:
 (…) 
II - julgar as contas dos administradores e demais responsáveis por dinheiros, bens e valores públicos da administração direta e indireta, incluídas as fundações e sociedades instituídas e mantidas pelo Poder Público federal, e as contas daqueles que derem causa a perda, extravio ou outra irregularidade de que resulte prejuízo ao erário público;
 (…) 
XI - representar ao Poder competente sobre irregularidades ou abusos apurados.’
b) Lei 8.443/92, art. 1º, inciso I:
‘Art. 1° Ao Tribunal de Contas da União, órgão de controle externo, compete, nos termos da Constituição Federal e na forma estabelecida nesta Lei:
I - julgar as contas dos administradores e demais responsáveis por dinheiros, bens e valores públicos das unidades dos poderes da União e das entidades da administração indireta, incluídas as fundações e sociedades instituídas e mantidas pelo poder público federal, e as contas daqueles que derem causa a perda, extravio ou outra irregularidade de que resulte dano ao Erário;’
c) Lei 8.443/92, art. 50, inciso II:
‘Art. 50. No apoio ao controle externo, os órgãos integrantes do sistema de controle interno deverão exercer, dentre outras, as seguintes atividades:
II - realizar auditorias nas contas dos responsáveis sob seu controle, emitindo relatório, certificado de auditoria e parecer;’
d) Lei 8.443/92, art. 58, incisos II e III:
‘Art. 58. O Tribunal poderá aplicar multa de Cr$ 42.000.000,00 (quarenta e dois milhões de cruzeiros) , ou valor equivalente em outra moeda que venha a ser adotada como moeda nacional, aos responsáveis por:
 (…) 
II - ato praticado com grave infração à norma legal ou regulamentar de natureza contábil, financeira, orçamentária, operacional e patrimonial;
III - ato de gestão ilegítimo ou antieconômico de que resulte injustificado dano ao Erário;’
e) Lei 8.443/92, art. 81, inciso I:
‘Art. 81. Competem ao procurador-geral junto ao Tribunal de Contas da União, em sua missão de guarda da lei e fiscal de sua execução, além de outras estabelecidas no Regimento Interno, as seguintes atribuições:
I - promover a defesa da ordem jurídica, requerendo, perante o Tribunal de Contas da União as medidas de interesse da justiça, da administração e do Erário;’
f) Regimento Interno do TCU, art. 157, caput:
‘Art. 157. O relator presidirá a instrução do processo, determinando, mediante despacho, de ofício ou por provocação da unidade de instrução ou do Ministério Público junto ao Tribunal, o sobrestamento do julgamento ou da apreciação, a citação, a audiência dos responsáveis, ou outras providências consideradas necessárias ao saneamento dos autos.’
g) Regimento Interno do TCU, art. 237, inciso VII:
‘Art. 237. Têm legitimidade para representar ao Tribunal de Contas da União:
 (…) 
VII - outros órgãos, entidades ou pessoas que detenham essa prerrogativa por força de lei específica.’
h) Regimento Interno do TCU, art. 276, caput e §2º:
‘Art. 276. O Plenário, o relator, ou, na hipótese do art. 28, inciso XVI, o Presidente, em caso de urgência, de fundado receio de grave lesão ao erário, ao interesse público, ou de risco de ineficácia da decisão de mérito, poderá, de ofício ou mediante provocação, adotar medida cautelar, com ou sem a prévia oitiva da parte, determinando, entre outras providências, a suspensão do ato ou do procedimento impugnado, até que o Tribunal decida sobre o mérito da questão suscitada, nos termos do art. 45 da Lei 8.443, de 1992.
 (…) 
§ 2º Se o Plenário, o Presidente ou o relator entender que antes de ser adotada a medida cautelar deva o responsável ser ouvido, o prazo para a resposta será de até cinco dias úteis.’
PROPOSTA DE ENCAMINHAMENTO
14. Propõe-se que a solicitação em tela seja atendida mediante o encaminhamento ao requerente do inteiro teor da presente instrução.”
É o relatório.

não há.

Não atuou.

SOLICITAÇÃO DO CONGRESSO NACIONAL. MESA DIRETORA DA CÂMARA DOS DEPUTADOS. REQUERIMENTO DE INFORMAÇÕES ACERCA DA BASE E DO FUNDAMENTO LEGAL QUE ANCORARAM A DECISÃO DESTE RELATOR DE EXIGIR INFORMAÇÕES DO MINISTRO DA ECONOMIA, PAULO GUEDES E DO PRESIDENTE DO CONSELHO DE CONTROLE DE ATIVIDADES FINANCEIRAS (COAF), ROBERTO LEONEL DE OLIVEIRA NO ÂMBITO DO TC 018.933/2019-0. ENVIO DAS INFORMAÇÕES SOLICITADAS. ATENDIMENTO. ARQUIVAMENTO.

SOLICITAÇÃO DO CONGRESSO NACIONAL (SCN)

Secretaria de Controle Externo do Sistema Financeiro Nacional e dos Fundos de Pensão (SecexFinan).

Trata-se de Solicitação do Congresso Nacional, de autoria do Deputado Márcio Labre, encaminhada pela Mesa Diretora da Câmara dos Deputados, nos termos do inciso VII do art. 71 da Constituição Federal, em 07/10/2019, solicitando ao Presidente desta casa que informe “com a urgência que o caso impõe, em que base e fundamento legal o ministro Bruno Dantas ancora a decisão proferida de exigir informações do ministro da Economia, Paulo Guedes e do presidente do Conselho de Controle de Atividades Financeiras (COAF) , Roberto Leonel de Oliveira”.
2. 	Inicialmente, entendo que esta solicitação deve ser conhecida, por estarem preenchidos os requisitos de admissibilidade previstos nos artigos 232, inciso II, do Regimento Interno do TCU e 4º, inciso I, alínea “a”, da Resolução - TCU 215/2008.
3.	Em seu exame técnico, a unidade instrutora esclarece que a decisão em questão, proferida no âmbito do TC Processo 018.933/2019-0, foi tomada dentro das estritas competências constitucionalmente atribuídas ao TCU, estando amparada também pela Lei Orgânica e pelo Regimento Interno desta Casa, e indica todos os dispositivos e normativos que embasaram sua conclusão. Informa, ainda, que esta ação de controle foi provocada pelo Ministério Público de Contas, o qual também atuou em consonância com as atribuições que lhe competem e dentro dos limites estabelecidos pelo ordenamento jurídico vigente. Não se trata, portanto, de ato de iniciativa deste Relator.
4. 	Diante do exposto, a secretaria especializada propõe considerar a solicitação integralmente atendida mediante o envio da cópia da instrução ao solicitante.  
5.	Por considerar suficiente e adequada a análise empreendida pela SecexFinanças, manifesto concordância com o encaminhamento proposto, com pequenos ajustes. 
Ante o exposto, voto no sentido de que seja aprovado o acórdão que ora submeto à deliberação deste Colegiado.
TCU, Sala das Sessões Ministro Luciano Brandão Alves de Souza, em 30 de outubro de 2019.
Ministro BRUNO DANTAS 
Relator